臺灣板橋地方法院刑事判決　　　　　　　　　　　　　九十年度易字第一三一二號
　　公　訴　人　臺灣板橋地方法院檢察署檢察官
　　被　　　告　丁○○
　　選任辯護人　舒建中
右列被告因詐欺案件，經檢察官提起公訴（九十年度偵字第一五五二號、第四三三一
號），本院判決如左：
    主  文
丁○○無罪。
    理  由
一、公訴意旨略以：被告丁○○係旭鑽企業有限公司（下稱旭鑽公司）負責人，明知
    所申請使用之支票，自民國八十八年七月二日起，經公告拒絕往來，顯已無資力
    ，竟仍基於意圖為自己不法所有之概括犯意：（一）於八十九年五月間，在台北
    縣鶯歌鎮○○路八十五號之三，向乙○○佯購陶瓷品，總價新台幣（以下同）一
    百二十餘萬元，除給付部分貨款約五十萬元外，餘款六十五萬六千四百六十元則
    簽發委以彰化商業銀行林口分行為付款人、票號ＢＥ0000000號、ＢＥ0
    000000號及ＰＡ0000000號、發票日八十九年九月十日、三十日及
    十月二十五日、金額各二十一萬八千八百二十元之支票三紙交乙○○收執。詎乙
    ○○屆期提示，均遭退票。（二）自八十九年八月三日起，至同年九月十三日止
    ，在台北縣泰山鄉○○路○段四八三之六號，先後向豐特企業股份有限公司（下
    稱豐特公司）詐訂手提袋，總計貨款二十五萬五千六百六十五元，並指定送往台
    北縣林口鄉「肯德基」林口倉庫及台北縣汐止市統一公司倉庫收受，迭經催討，
    仍拒不付款，始悉受騙，因認被告丁○○涉犯刑法第三百三十九條第一項之詐欺
    取財罪嫌。
二、按犯罪事實應依證據認定之，無證據不得推定其犯罪事實；又不能證明被告犯罪
    者，應諭知被告無罪之判決，刑事訴訟法第一百五十四條、第三百零一條第一項
    前段分別定有明文；又認定不利於被告之事實，須依積極證據，苟積極證據不足
    為不利於被告事實之認定時，即應為有利於被告之認定，更不必有何有利之證據
    。而此所謂之證據，須確能為被告有罪之證明，而無瑕疵可指者，始足當之；其
    為訴訟上之證明，則須至任何之一般人均認其為真正，而無所懷疑之程度，最高
    法院三十年上字第八一六號、六十九年度台上字第四九一三號、七十六年度台上
    字第四九八六號判例可資參酌。再者，刑法上詐欺罪之成立，以意圖為自己或第
    三人不法之所有，以詐術使人將本人或第三人之物交付為要件，所謂以詐術使人
    交付，必須被詐欺人因其詐術而陷於錯誤，若其使用方法，不能認為詐術，亦不
    致使人陷於錯誤，即不構成該罪，最高法院四十六年台上字第二六０號著有判例
    ，是必行為人主觀上有不法所有之意圖，客觀上有施用詐術使人陷於錯誤之行為
    ，始足當之。而民事法律行為成立債之關係者，在債權人與債務人之間，根據一
    般交易常態，恆不待對造當事人另為表示，當然期待他方依誠信原則履行，此觀
    諸民法第二百十九條規定意旨自明，不生因他方表示必將履約而陷於錯誤之問題
    。故以債務不履行之客觀結果，推斷違約當事人是否同時涉嫌詐欺犯罪之情形，
    除非被告已自白具有犯意，或依其他積極證據足認被告確係假藉民事違約手段從
    事刑事詐欺行為外，尚不得以債務人曾經申明依約履行，遽指其施行欺罔而謀取
    不法利益。
三、公訴人認被告丁○○涉有刑法詐欺罪嫌，係以告訴人乙○○、告訴代理人甲○○
    之指述，支票暨退票理由單各三紙、統一發票二紙在卷，及被告丁○○第一次與
    告訴人豐特公司交易往來即拒不付款，且於告訴人依其指示出貨後，逕向收貨公
    司領取貨款而分文未償付予豐特公司及僅清償部分款項予乙○○，顯有不法意圖
    等情，為其論據。訊據被告丁○○固坦承有積欠乙○○、豐特公司貨款之事實，
    惟堅決否認有何詐欺犯行，辯稱：伊因遭他人倒債才無法清償貨款，伊發現公司
    週轉不靈時，有通知豐特公司不要再出貨，伊在訂貨之時絕無詐欺之意等語。經
    查：
（一）告訴人乙○○於本院訊問時陳稱：「（問：之前是否有跟被告交易？）八十八
      年有交易，大約交易八、九十萬到一百萬左右。」、「被告八十九年四月訂貨
      一次。我陸續出貨，五月底出貨完畢，五月時我去請款，被告開三十多萬的票
      ，這張有兌現。六月又去請款時他開四張支票給我，面額都是二十一萬八千八
      百二十元。這四張有兌現一張。八月二十五日就跳票。八月二十五日的票被告
      用十月二十五日的票換。九月十日、九月三十日的票都沒兌現。九月初被告還
      有找我換票，之後就沒來找我。」等語（參見本院九十年四月廿四日訊問筆錄
      ），是被告丁○○在本件交易之前，已與告訴人乙○○有正常之業務往來關係
      ，且被告丁○○本次向告訴人乙○○訂購價值一百二十餘萬之貨品，已如期給
      付其中五十餘萬元，倘若被告丁○○對於其向告訴人乙○○訂購之貨品有不法
      所有之意圖，其又何須在告訴人出貨完畢之後兌現五十餘萬元之貨款？可見被
      告辯稱並無詐欺告訴人乙○○之意等語，並非無據。
（二）其次，證人丙○○（豐特公司負責人）於本院訊問時具結證稱：「他（丁○○
      ）說他本來有一個合作廠商，但貨交不出來，現在很急，請我來幫忙。我有答
      應幫他做一些，他需要的量很大，但我也不能全幫他做，就是做一些交給他。
      我記得有送一、二批的貨給他。當初是說貨出了之後再採月結。」、「第二批
      貨出的時候，差不多要收第一批的錢。」、「被告丁○○是跟我說貨先出到這
      邊，他會再通知我。但沒有提到公司出狀況的事。是差不多在出第二批貨的時
      候跟我說的。出第二批貨後，就沒有再幫他做其他的貨。」等語（參見本院九
      十一年八月二十日審理筆錄），是被告丁○○辯稱：伊有通知豐特公司不要再
      出貨等語，應非無據，堪以採信。雖被告丁○○第一次與豐特公司交易即未給
      付貨款，惟假若被告丁○○確有詐欺之意，理應要求豐特公司大量出貨，豈會
      主動要求豐特公司暫勿出貨？
（三）再查，被告丁○○之支票帳戶於八十九年十月十三日經列為拒絕往來戶（係第
      一次拒絕往來，並未永久拒絕往來）；以被告丁○○為負責人之旭鑽企業有限
      公司於八十九年十月六日經列為拒絕往來戶等情，有台北市票據交換所九十年
      四月十日（九十）北票字第二一七二號函、九十年八月十四日（九十）北票字
      第四七七二號函各一紙附於本院審理卷可稽，顯見被告丁○○在八十九年五月
      間及八、九月間分別向乙○○、豐特公司訂購貨品之時，其個人及旭鑽公司之
      支票帳戶仍可正常交易往來，並未經台北市票據交換所列為拒絕往來戶，公訴
      人指稱：「被告丁○○係旭鑽企業有限公司（下稱旭鑽公司）負責人，明知所
      申請使用之支票，自民國八十八年七月二日起，經公告拒絕往來，顯已無資力
      」等語，應有誤會。又被告丁○○辯稱遭他人倒債一節，有其所持有他人交付
      而遭退票之支票九紙，發票日為八十九年七月間至十月間，票面金額共計為一
      百九十八萬六千二百六十元附於本院審理卷可參，足見被告辯稱遭他人倒債才
      無力清償告訴人乙○○、豐特公司之貨款等語，自非無據，堪以採信。尚難僅
      因被告積欠貨款，即認被告於訂貨之時有對告訴人施以何種詐術。
四、綜上所述，被告丁○○前開所辯各節，應為事實，堪以採信。被告因遭他人倒債
    之故，一時週轉不靈，無力如期給付貨款，自難僅因其事後無法支付貨款之事實
    ，即遽以推論其於訂貨之時有對告訴人乙○○、豐特公司施用何種詐術，或對於
    告訴人乙○○、豐特公司交付之貨品有何不法所有之意圖。本件係被告與告訴人
    乙○○、豐特公司間之民事問題，應認被告之行為與刑法第三百三十九條第一項
    之構成要件尚屬有間。此外，復查無其他積極證據足資證明被告有何公訴人所指
    之詐欺犯行，揆諸前開說明，爰為被告無罪之諭知。
據上論斷，應依刑事訴訟法第三百零一條第一項前段，判決如主文。
本案經檢察官王正皓到庭執行職務。
中      華      民      國      九十一      年      九    月      三    日
                                  臺灣板橋地方法院刑事第三庭
                                          法  官  連  育  群
右正本證明與原本無異。
如不服本判決，應於判決送達後十日內，向本院提出上訴狀。
                                          書記官  蘇  恩  慶
中      華      民      國      九十一      年      九    月      三    日
